最高法院刑事判決　　　　　　九十六年度台上字第二八四一號
上　訴　人　甲○○
選任辯護人　張居德律師
上　訴　人　乙　○
選任辯護人　陳武璋律師
上列上訴人等因違反廢棄物清理法案件，不服臺灣高等法院臺中
分院中華民國九十六年三月二十一日第二審更審判決（九十五年
度重上更(一)字第六二號，起訴案號：臺灣臺中地方法院檢察署八
十九年度偵字第一七八九四號、第三五二二號），提起上訴，本
院判決如下：
    主  文
原判決關於甲○○、乙○部分撤銷，發回臺灣高等法院臺中分院
。
    理　由
本件原判決關於上訴人甲○○、乙○部分，撤銷第一審之科刑判
決，改判依行為時之廢棄物清理法第二十二條第二項第四款，論
上訴人等共同未依修正前廢棄物清理法第二十條之規定領有廢棄
物清除、處理許可證，從事廢棄物清除、處理罪刑（甲○○處有
期徒刑三年六月；乙○處有期徒刑一年六月）；固非無見。
惟查：一、行為之處罰，以行為時之法律有明文規定者為限，此
為刑法第一條所明定。原判決事實欄一、認定：「甲○○明知其
未取得主管機關之許可證，依法不得從事廢棄物之清除及處理業
務，竟基於未依修正前廢棄物清理法第二十條之規定領有廢棄物
清除、處理許可證，而從事廢棄物清除、處理之犯意……自民國
八十六年四月間起至八十九年十一月八日……竊佔勘測圖所示之
Ａ區、Ｂ區、Ｆ區等國有未登記土地……其受託管理之……台中
縣霧峰鄉○○段三二八地號土地上Ｈ部分、Ｉ部分、Ｊ部分土地
，而將上開土地作為垃圾、建築廢棄物及一般事業廢棄物之傾倒
掩埋場」等情（原判決正本第二頁）；於理由欄貳、甲、八、(一)
說明：「甲○○違反廢棄物清理法部分……應依八十八年七月十
四日公布施行之廢棄物清理法第二十二條第二項第四款之未領有
廢棄物清除、處理許可證，而從事廢棄物之清除、處理罪論處」
（原判決正本第三十二頁）。但該廢棄物清理法第二十二條第二
項規定，係於八十八年七月十四日修正公布施行，於該次修正前
未依規定領有廢棄物清除、處理許可證，從事廢棄物清除、處理
者，並無科處刑罰之規定，原判決將甲○○於八十八年七月十四
日前在上開土地上，未領有廢棄物清除、處理許可證，而從事廢
棄物之清除、處理之行為，亦以該罪論處，自非適法。二、原判
決於事實欄二、認定：「乙○仍延續上開未依修正前廢棄物清理
法第二十條之規定領有廢棄物清除、處理許可證，而從事廢棄物
清除、處理之犯意，並基於意圖為自己不法之利益而竊占國有未
登記之河川行水區土地，以及未得主管機關許可而棄置廢棄物以
私塞水道之犯意，再於八十九年四、五月間向賴文賢表示其承載
之九二一地震受災房屋廢棄物無處容納，欲存放於廠房旁之草湖
溪河川地，即台中縣大里市○○街三三之七號後方之草湖溪流域
河川行水區Ｇ區……自上開時間起，至八十九年十一月間止，非
法佔用上開國有河川地，經營垃圾、一般建築廢棄物及一般事業
廢棄物之傾倒掩埋場，致生公共危險。其間，乙○並僱用有犯意
聯絡之甲○○駕駛挖土機在Ｇ區從事廢棄物掩埋，期間約一個月
」等情（原判決正本第四頁至第五頁）；於理由欄貳、甲、二、
(三)及理由欄貳、乙、三、(二)說明：「甲○○供稱：『Ｇ區是地主
賴文賢租乙○傾倒的，我曾受僱於乙○在Ｇ區開挖土機掩埋整地
一些建築廢棄物』、『我於八十九年三至四月約四十天曾受僱於
乙○開挖土機掩埋建築廢棄物』……等情」（原判決正本第十頁
至第十一頁，第三十八頁）；於理由欄貳、甲、三、(五)說明：「
乙○供稱：『開挖現場紀錄表Ｇ區是甲○○所傾倒的，我所傾倒
的範圍是江華公司廠房及停車場柏油之空地』、『我不曾聘僱甲
○○在概圖（Ｇ區）掩埋廢棄物，是甲○○自己經營廢土場之行
為，關於甲○○指稱受僱於我，可能想為自己脫罪』、『我與甲
○○沒有仇恨，但甲○○在概圖（Ｇ區）大量傾倒廢棄物時，我
曾上前制止』等語」（原判決正本第十五頁至第十六頁）；於理
由欄貳、乙、四、(一)、(二)說明：「證人即『江華公司』負責人江
慶庭證稱：『我是在今年（八十九年）四月份，前後共見他（指
甲○○）二次，都是見到他在我工廠隔壁草湖溪床上工作，當時
他正開著挖土機，在河床行走，並有三十五噸大卡車載運廢棄物
到河床傾倒』等語」、「證人即『江華公司』實際管理人江慶昌
……證稱：『我於八十九年二月……看到甲○○、乙○到江華公
司廠房外空地，乙○先行離開後，有兩部二十噸之貨車載滿建築
廢棄物進來，由甲○○指揮司機往河川地行駛傾倒後離開……於
三月至十一月間，每月我約看見甲○○指揮貨車司機在河川地傾
倒廢棄物十次左右，每次傾倒車輛一至三輛不等，乙○只有一、
二次在場而已』等語」（原判決正本第三十八頁至第三十九頁）
；因而為不利於上訴人等之認定。但依上開供述，甲○○固稱係
受僱於乙○在上開Ｇ區傾倒廢棄物，但乙○則稱係甲○○個人行
為，而證人江慶庭僅證稱看見甲○○，未述及乙○，證人江慶昌
則證僅看到乙○一、二次，而自八十九年三月間至十一月間均見
甲○○在該區傾倒廢棄物；綜上，甲○○、乙○供述似互相推諉
，而甲○○之供述與江慶昌、江慶庭供述亦有不符，實情如何？
此與認定係由何人、自何時在上開Ｇ區傾倒廢棄物至有關係，本
院前次發回已有指明，原判決仍未詳為說明其取捨之意見，於理
由欄貳、乙、五遽以：「甲○○在警、偵訊確有上開不利於己及
不利於被告乙○之供述，其供述並有證人即江華公司實際管理人
江慶昌之證詞可佐」（原判決正本第四十三頁），而認係乙○自
八十九年四、五月間至同年十一月間在上開Ｇ區傾倒廢棄物，期
間並僱用甲○○一個月，自有判決理由不備之違法。三、原判決
認甲○○自八十六年四月間起至八十九年十一月八日止有其事實
欄一、所載之犯行，乙○自八十九年二月、三月間起至同年十一
月間止有其事實欄二、所載之犯行，其間並僱用甲○○在上開Ｇ
區內傾倒廢棄物一個月；於理由內乃認上訴人等上開犯行，均係
犯八十八年七月十四日公布施行之廢棄物清理法第二十二條第二
項第四款之罪、水利法第九十二條之一第一項後段之罪、刑法第
三百二十條第二項之竊佔罪，所犯上開三罪，有刑法修正前之牽
連關係，乃從一重論以上開廢棄物清理法第二十二條第二項第四
款之罪（原判決正本第三十二頁至第三十四頁、第四十四頁至第
四十五頁）。但上訴人等行為後，水利法已於九十二年二月六日
修正公布，修正其中第七十八條，刪除第九十二條之一，並增訂
第九十二條之二至之五、第九十三條之一至之五、第九十四條之
一等條文。修正前其第七十八條第一項第一款係就在「行水區」
內禁止為妨礙水流等一定行為而為規範，同法第九十二條之一第
一項後段，並對違反上開禁止規定致生公共危險者，設處罰規定
；修正後第七十八條第五款修正為在「河川區域」內，禁止為棄
置廢土或其他足以妨礙水流之物之行為，第九十二條之二第五款
規定違反第七十八條第五款規定之行政處罰，第九十四條之一第
一項並規定有第九十二條之二規定情形之一，致生公共危險者，
設有處罰規定；亦即上開犯罪構成要件，從違反禁止規定，在「
行水區」建造、種植、堆置、挖取或設置遊樂設施、豎立廣告牌
、傾倒廢棄物等足以妨礙水流之行為，致生公共危險，修正為未
經許可，在「河川區域」棄置廢土或其他足以妨礙水流之物，致
生公共危險。原審為判決時該法既已修正公布，原判決未依刑法
第二條第一項規定為新舊法之比較，仍逕適用修正前之第九十二
條之一予以論處，自有違誤。綜上，應認原判決關於上訴人等部
分仍有撤銷發回之原因。原判決其他有裁判上一罪關係部分，基
於審判不可分原則，應一併發回。
據上論結，應依刑事訴訟法第三百九十七條、第四百零一條，判
決如主文。
中　　華　　民　　國　九十六　年　　五　　月  二十四  日
                      最高法院刑事第十一庭
                          審判長法官  林　永　茂
                                法官  洪　文　章
                                法官  蘇　振　堂
                                法官  蕭　仰　歸
                                法官  何　菁　莪
      本件正本證明與原本無異
                                      書  記  官
中　　華　　民　　國　九十六　年　　五　　月  二十九  日
                                                H
